ACORDAO-COMPLETO-2353026

ACÓRDÃO 2163/2019 ATA 35/2019 - PLENÁRIO

VISTOS, relatados e discutidos estes autos em que se aprecia pedido de reexame interposto contra o Acórdão 1282/2018-TCU-Plenário,
ACORDAM os Ministros do Tribunal de Contas da União, reunidos em Sessão Plenária, ante as razões expostas pelo Relator, em:
9.1. com fundamento no art. 48, caput e parágrafo único, da Lei 8.443/1992, conhecer do presente pedido de reexame e, no mérito, negar-lhe provimento, mantendo-se em seus exatos termos o acórdão recorrido;
9.2. dar ciência da presente deliberação ao recorrente e aos demais órgãos e interessados no acórdão recorrido.

Pedido de reexame interposto contra acórdão que proferiu determinações  ao recorrente em processo de auditoria  pertencente à fiscalização de orientação centralizada (FOC) que teve como objetivo avaliar, em âmbito nacional, a regularidade das despesas e outros aspectos da gestão dos conselhos de fiscalização profissional (CFPs).

Conselho Regional de Medicina do Estado de São Paulo - Cremesp.

3. Interessados/Responsáveis/Recorrentes:
3.1. Recorrente: Conselho Regional de Medicina do Estado de São Paulo - Cremesp.

13.1. Ministros presentes: Ana Arraes (na Presidência), Walton Alencar Rodrigues, Benjamin Zymler, Augusto Nardes (Relator) e Raimundo Carreiro.
13.2. Ministros-Substitutos convocados: Augusto Sherman Cavalcanti e Marcos Bemquerer Costa.
13.3. Ministro-Substituto presente: Weder de Oliveira.

ACORDAO-COMPLETO-2546256

Acórdão de Relação 1947/2022 - Plenário

Acórdão de Relação

ACORDAO-COMPLETO-2397381

Acórdão de Relação 525/2020 - Plenário

Conselho Regional de Medicina do Estado de São Paulo - CREMESP

AUGUSTO NARDES

Ministro-Substituto Weder de Oliveira.

Adoto como relatório, com alguns ajustes de forma, a análise empreendida pelo auditor encarregado do exame do processo no âmbito da Serur (peça 92) , cuja proposta contou com a anuência do titular da unidade técnica:
"INTRODUÇÃO
1. Trata-se de pedido de reexame interposto pelo Conselho Regional de Medicina do Estado de São Paulo (Cremesp) (peça 80) , contra o Acórdão 1282/2018-TCU-Plenário (peça 74) , sob a relatoria do Ministro-Substituto Weder de Oliveira:
9.1. dar ciência ao Conselho Regional de Medicina do Estado de São Paulo sobre a inexistência de auditor/unidade de auditoria interna ou setor responsável por suas atribuições, em desconformidade com o disposto no art. 14, caput e parágrafo único, do Decreto 3.591/2000, o qual estabelece que: 'as entidades da Administração Pública Federal indireta deverão organizar a respectiva unidade de auditoria interna, com o suporte necessário de recursos humanos e materiais, com o objetivo de fortalecer a gestão e racionalizar as ações de controle';
9.2. determinar ao Conselho Regional de Medicina do Estado de São Paulo, com fundamento no art. 71, IV e IX, da Constituição Federal, art. 1º, II, e art. 45 da Lei 8.443/1992 c/c o art. 251 do RI/TCU, que:
9.2.1. elabore plano de ação com o fim de promover a plena regularização do cargo de delegado regional, por meio de sua inclusão no plano de cargos e salários do Conselho Regional de Medicina do Estado de São Paulo, de forma a cumprir o art. 37, II, da Constituição Federal, conforme preceituado na Súmula 277 desta Corte de Contas;
9.2.2. encaminhe a este Tribunal, no prazo de 60 (sessenta) dias, cópia do plano de ação de que trata o item anterior;
9.3. determinar à Secex-SP que monitore o cumprimento da presente deliberação mediante a autuação de processo vinculado, nos termos do art. 35, caput, da Resolução TCU 259/2014;
9.4. encaminhar cópia desta deliberação ao Conselho Federal de Medicina;
9.5. arquivar o presente processo, com fundamento no art. 169, III, do RI/TCU c/c o art. 35, § 1º, da Resolução TCU 259/2014.
HISTÓRICO
2. Trata-se, originariamente, de auditoria realizada no Conselho Regional de Medicina do Estado de São Paulo (Cremesp) , no âmbito da fiscalização de orientação centralizada (FOC) - Fiscalis 549/2016, que teve como objetivo avaliar a regularidade das despesas e outros aspectos da gestão dos conselhos de fiscalização profissional, conforme consignado na proposta de fiscalização contida no TC Processo 030.312/2016-7. Os trabalhos foram coordenados pela Secretaria de Controle Externo no Estado do Rio Grande do Sul (Secex/RS) , com participação de outras unidades.
2.1. Os achados de auditoria identificados pela equipe de fiscalização estão resumidos no voto condutor do acórdão recorrido, nos seguintes termos (peça 75, p. 2) :
criação do cargo honorífico de delegado regional sem embasamento legal (item III.1) ;
inexistência de auditor/unidade de auditoria interna (item IV.1.1) ;
pagamento de jetons/diárias/auxílios representação/ajudas de custo/outras verbas indenizatórias, em desacordo com precedentes do Tribunal (item IV.2) ;
reconhecimento indevido de créditos contábeis na apuração de receita extraorçamentária (item IV.3) ; e
cobrança indevida de taxas (item IV.4) .
2.2. Os auditores optaram por tratar de forma específica o achado relativo à criação do cargo honorífico de delegado regional sem embasamento legal, tendo ouvido o Cremesp sobre a questão. Após análise dos esclarecimentos apresentados, o Tribunal, por meio do Acórdão 1282/2018-TCU-Plenário (peça 74) , além de dar ciência à autarquia sobre um dos achados, proferiu determinações, transcritas uma vez mais, no que interessa ao presente recurso:
9.2. determinar ao Conselho Regional de Medicina do Estado de São Paulo, com fundamento no art. 71, IV e IX, da Constituição Federal, art. 1º, II, e art. 45 da Lei 8.443/1992 c/c o art. 251 do RI/TCU, que:
9.2.1. elabore plano de ação com o fim de promover a plena regularização do cargo de delegado regional, por meio de sua inclusão no plano de cargos e salários do Conselho Regional de Medicina do Estado de São Paulo, de forma a cumprir o art. 37, II, da Constituição Federal, conforme preceituado na Súmula 277 desta Corte de Contas;
9.2.2. encaminhe a este Tribunal, no prazo de 60 (sessenta) dias, cópia do plano de ação de que trata o item anterior;
2.3. Insatisfeito, o Conselho Regional de Medicina de São Paulo (Cremesp) interpôs recurso de reconsideração (peça 80) , requerendo (peça 80, p. 22-23) :
 (...) o chamamento para manifestação por parte do Conselho Federal de Medicina, regulamentador da matéria em âmbito nacional, sob pena de se caracterizar vício procedimento a macular todo o procedimento, haja vista tratar-se de matéria prevista no próprio Regimento Interno dessa C. Corte.
Quanto ao Mérito Recursal, deve ser concedido integral provimento, afastando-se as cominações previstas no V. Acórdão, a fim de seja arquivado o presente processo.
Subsidiariamente, (...) seja dado provimento Recursal parcial a fim de que, obviamente após a respectiva oitiva do Ente Nacional como já amplamente debatido, seja expedida recomendação para a apresentação de Plano de Ação no sentido de realização de estudo quanto a possibilidade/viabilidade de modificação de algumas características do cargo de Delegado Regional, sem que houvesse o impacto prejudicial e irreversível imposto pelo V. Acórdão objurgado.
 (...) seja incluído na contracapa dos autos para efeito de notificações/intimações, exclusivamente, o Dr. Osvaldo Pires Simonelli, OAB/SP nº 165.381, Superintendente Jurídico Conselho Regional de Medicina do Estado de São Paulo, com endereço à Rua Frei Caneca, nº 1282, Cep.: 01.307-002, em São Paulo/SP.
ADMISSIBILIDADE
3. Reitera-se o exame preliminar de admissibilidade (peças 82-83) , ratificado pelo Exmo. Sr. Ministro-Relator, na peça 85, que concluiu pelo conhecimento do recurso, suspendendo-se os efeitos dos itens 9.2, 9.2.1 e 9.2.2 do Acórdão 1282/2018-TCU-Plenário, sob a relatoria do Ministro-Substituto Weder de Oliveira, eis que preenchidos os requisitos processuais aplicáveis à espécie.
MÉRITO
4. Delimitação
4.1. Constituem objetos do recurso as seguintes questões: 
a) Se a ausência de oitiva do Conselho Federal de Medicina como terceiro interessado nos autos implica em causa de nulidade da deliberação recorrida (peça 80, p. 4-6) ; e
b) Se a criação de cargo honorífico de delegado regional mediante edição de resolução do Cremesp atende aos preceitos legais e constitucionais, incluindo-se discussões quanto à economicidade; e se esta Corte tem competência para caracterizar vínculo empregatício desses agentes com o Conselho Regional (peça 80, p. 6-23) .
5. Ausência de oitiva do Conselho Federal de Medicina como terceiro interessado e causa de nulidade da deliberação recorrida (peça 80, p. 4-6) 
5.1. O recorrente afirma que o não chamamento aos autos do Conselho Federal de Medicina como terceiro interessado implica em causa de nulidade da deliberação recorrida, tendo em vista os seguintes argumentos: 
a) O Tribunal, em detrimento do inciso V do Regimento Interno do Tribunal de Contas da União (RITCU) , entendeu por bem afastar o chamamento do Conselho Federal de Medicina, que tinha o objetivo de ouvir a autarquia quanto à decisão, a qual lhe afeta (peça 80, p. 4-5) ;
b) O acórdão extingue a figura do 'Delegado', regulamentada pelo Conselho Federal de Medicina há muitos anos, sendo o primeiro normativo a Resolução CFM n. 1.367/1993, sem que a entidade pudesse se manifestar. A Resolução CFM n. 1.774/2005, em seu artigo 1º, estabelece critérios para pagamento de diárias e representação aos delegados ou representantes dos Conselhos Regionais de Medicina (peça 80, p. 5) ;
c) A Lei federal n. 3.268/1957 prevê que o Conselho Federal e os Conselhos Regionais de Medicina passam a constituir, em seu conjunto, uma autarquia, sendo inadmissível a ausência da entidade nacional nos autos, tendo em vista ser a norma federal o dispositivo questionado, ainda que de forma reflexa, cerceando a defesa desse ente, direito constitucionalmente previsto (peça 80, p. 5-6) ;
d) A autarquia federal também deve ser ouvida acerca da ausência de auditoria interna, considerando-se que, sendo uma única entidade, deve-se ponderar a necessidade de tal órgão interno no âmbito das Regionais, sendo o Conselho Federal o responsável pela fiscalização nos Conselhos estaduais, além da necessária padronização desses trabalhos em âmbito nacional (peça 80, p. 5) .
Análise
5.2. Os argumentos do recorrente não merecem prosperar. O Tribunal de Contas da União, nos assuntos submetidos à sua jurisdição, está sujeito aos princípios constitucionais do contraditório e da ampla defesa, quando de seu julgamento puder resultar em medida em desfavor de ato ou contrato da entidade fiscalizada ou de terceiro interessado, princípios estes assegurados pela realização da oitiva prevista no art. 250, inciso V, do RITCU (Acórdão 1946/2017-TCU-Plenário, relatado pelo Ministro Vital do Rêgo) .
5.3. No presente caso, entretanto, não se verifica qualquer afronta ao patrimônio jurídico do Conselho Federal de Medicina, sob qualquer prisma, haja vista que os achados descritos no relatório de fiscalização estão afetos, primordialmente, ao Cremesp. 
5.4. De início, é importante assinalar que a unicidade entre o Conselho Federal e os Conselhos Regionais de Medicina, como autarquia, não afasta a autonomia financeira e, sobretudo, administrativa das entidades regionais, conforme disposição expressa do artigo 1° da Lei 3.268/1957, citada pela parte.
5.5. Nessa linha, em relação ao assunto em debate, o Conselho Federal de Medicina apenas atribui aos Conselhos Regionais de Medicina a competência para criação de Delegacias Regionais e definição, por meio de resolução, da jurisdição, composição, atribuições, normas eleitorais e funcionamento desses órgãos, como se nota nos artigos 1º e 3º da Resolução CFM n. 1.367, de 5/5/1993 (peça 32, p. 1) , in verbis:
Art. 1° - Os Conselhos Regionais de Medicina poderão criar Delegacias Regionais e/ou Representações, obedecendo a critérios de divisão geográfica e população médica.
 (...) 
Art. 3º - Os Conselhos Regionais de Medicina definirão, através de Resolução, a jurisdição, a composição, as competências, as normas eleitorais e o funcionamento das Delegacias e Representações.
5.6. Destaque-se que o Regimento Interno do Cremesp (peça 10, p. 62-72) explicitou essas prerrogativas em seus artigos 6° a 9°, restando claro que o Conselho Regional possui competência ampla no que concerne ao cargo de delegado regional, salvo determinados aspectos, como limites ao valor do auxílio de representação ou de diárias, como dispõe a Resolução CFM n. 1.774/2005. 
5.7. Diante disso, o Conselho Regional de Medicina de São Paulo editou a Resolução Cremesp n. 189, de 2/2/2008, dispondo sobre a criação e atribuições das Delegacias Regionais e dos Delegados (peça 32, p. 3-9) .
5.8. Nota-se, com a leitura do normativo, que o Cremesp regulamentou a matéria de forma ampla, sem qualquer restrição de normativos do Conselho Federal de Medicina, o que demonstra ter o ente independência quanto ao regime de execução dos serviços do Delegado Regional. Logo, não se vislumbra intervenção do acórdão recorrido no âmbito de atuação da entidade de âmbito nacional. 
5.9. Ressalte-se, ainda, que, ao contrário do afirmado na peça recursal, o julgado combatido não extingue o cargo de Delegado Regional. Esta Corte apenas busca junto ao Conselho adequar o exercício dessa função aos exatos limites legais e constitucionais.
5.10. De outro lado, a exigência para criação da auditoria interna no Cremesp também não interfere no patrimônio jurídico do Conselho Federal de Medicina, que mantém incólume as atribuições fiscalizatórias do ente sobre o Conselho Regional. 
5.11. Cabe lembrar ao recorrente que o Tribunal, tendo como parâmetro o artigo 14, caput e parágrafo único, do Decreto 3.591/2000, com redação dada pelo Decreto 4.440/2002, optou por dar ciência ao Cremesp sobre a inexistência de auditor/unidade de auditoria interna, de modo a que a entidade busque avaliar a questão, como se constata na leitura do item 9.1 do julgado combatido.
5.12. O normativo estabelece que os órgãos e entidades da administração pública federal deverão organizar a respectiva unidade de auditoria interna, com o suporte necessário de recursos humanos e materiais, com o objetivo de fortalecer a gestão e racionalizar as ações de controle. De todo modo, o tema não foi colocado com caráter cogente, nesse momento.
5.13. Tendo em vista a já citada autonomia administrativa e financeira dos Conselhos Regionais, a criação de órgão de auditoria interna é questão afeta a cada uma dessas entidades, sem que se verifique qualquer interferência no escopo de autuação do Conselho Federal.
5.14. Por fim, o próprio Cremesp, em resposta à requisição desta Corte, declarou que já havia consignado no planejamento estratégico daquela entidade a criação da unidade de controle interno, o que ocorreria no segundo semestre de 2017 (peça 29) , sem que se tenha feito qualquer remissão à submissão do tema ao Conselho Federal. Já havia, inclusive, previsão orçamentária para o projeto. 
5.15. Isso demonstra a independência da entidade em relação ao ente nacional, no ponto. Se o próprio recorrente planejava criar o órgão de Controle Interno sem submissão obrigatória ao Conselho Federal, não há sentido em exigir desta Corte a oitiva desse ente sobre a questão, podendo a entidade, no tempo oportuno, tratar do tema junto ao Conselho Federal de Medicina, caso entenda necessário.
6. Criação de cargo honorífico de delegado regional mediante edição de resolução do Cremesp, preceitos legais e constitucionais, incluindo-se discussões quanto à economicidade; e competência desta Corte para caracterizar vínculo empregatício desses agentes com o Conselho Regional (peça 80, p. 6-23) 
6.1. O recorrente afirma que a criação de cargo honorífico de delegado regional mediante edição de resolução do Cremesp atende aos preceitos legais e constitucionais, dentre eles a economicidade; além de não ter esta Corte competência para caracterizar vínculo empregatício desses agentes com o Conselho Regional, impondo-se a modificação do julgado, tendo em vista os seguintes argumentos: 
a) O achado de auditoria ressalvou a instituição do cargo honorífico de delegado regional mediante a edição da Resolução Cremesp 189/2008 (peça 80, p. 6) ;
b) Os delegados regionais, em função da honorificência do cargo, percebem verbas indenizatórias/ressarcitórias, em decorrência das atividades desenvolvidas, com limites e definições estabelecidas nos termos das resoluções em vigor (a fiscalização restringiu a questão apenas ao regime jurídico sob o qual os delegados prestam os seus serviços ao Cremesp, e não ao pagamento das verbas, tema tratado no item IV.2.3. do relatório) (peça 80, p. 6) ;
c) O Cremesp estará obrigado a absorver tais delegados, por concurso público, o que inviabiliza a atuação do Conselho, pois o que se objetivou foi apenas um processo de representação política regional, por desconcentração administrativa. Com isso, ao longo dos anos, foram criadas diversas Delegacias Regionais em praticamente em todos os Conselhos Regionais de Medicina, representadas pelo Delegado Regional. Essa conjuntura se justifica pela necessária representatividade do órgão perante o crescente número de egressos dos cursos de medicina e da própria população local (peça 80, p. 7) ;
d) A criação dos cargos de delegado está fundamentada na teoria dos poderes implícitos. A União, por intermédio da Lei 3.268/1957, promoveu a total transferência de poderes e da própria titularidade do serviço aos conselhos, os quais detêm autonomia administrativa e financeira. Nesta senda, a lei concedeu aos conselhos a prerrogativa de trabalhar por todos os meios ao seu alcance, pelo perfeito desempenho ético da medicina e pelo prestígio e bom conceito da profissão e dos que a exerçam legalmente, como medida autorizativa do uso da sua autonomia administrativa e financeira, desde que sua função primordial - zelar pela ética profissional médica - fosse, sempre, o objetivo final das ações (peça 80, p. 7) ;
e) O Cremesp vem cumprindo sua função fiscalizatória e disciplinadora da profissão, conforme apontamento da própria equipe de auditoria, sendo que, no ano de 2016, foram instauradas 3.044 sindicâncias, a maior parte delas a partir de atos dos Delegados (peça 80, p. 7-8) ;
f) Segundo a Lei Federal n. 3.268/1957, são empossados, a cada cinco anos, 42 conselheiros, sendo 40 deles eleitos e dois indicados pela associação médica local; neste grupo eles são divididos entre suplentes e efetivos. Com o passar dos anos, houve um incremento significativo na demanda social pelos serviços do Cremesp. Em 1957, o Estado de São Paulo não tinha mais do que 3.000 médicos; atualmente, há mais de 140.000 profissionais ativos, com um número aproximado de 70.000 empresas médicas, sem que houvesse qualquer possibilidade de acréscimo ao número de conselheiros, sendo os mesmos 42 desde 1957 (peça 80, p. 8) ;
g) A Lei deve conter os necessários poderes implícitos, a fim de que ela possa ser interpretada em cada momento histórico e não simplesmente revogada com as alterações sociais. A mudança administrativa realizada pelo Cremesp atende aos princípios gerais que regem a Administração Pública e a legislação aplicável (peça 80, p. 8) ;
h) A Lei que outorga aos Conselhos de Fiscalização o poder de polícia estatal, consistente na cassação definitiva do direito de um profissional exercer seu mister possui poderes implícitos, não dependendo sempre de inovação legislativa. Essa teoria foi aplicada pelo Supremo Tribunal Federal no Mandado de Segurança n. 24.510-7, que concedeu interpretação ampliativa aos poderes inicialmente conferidos pela Constituição Federal aos Tribunais de Contas. Trata-se de proteção à sociedade, para que serviço público de relevância, como os Conselhos de Fiscalização Médica, não entre em colapso com as mudanças ocorridas no decorrer dos anos, como a abertura desmedida de cursos de graduação, sendo meio necessário sem o qual a função atribuída à entidade não seria exequível ou estaria gravemente prejudicada. Esse poder não foi conferido explicitamente pela Lei, mas se mostra essencial à consecução dos objetivos institucionais, como no presente caso (peça 80, p. 8-9 e 11) ;
i) Interpreta-se normativo de 1957, aplicado à luz do Direito atual, devendo o intérprete, ao se debruçar sobre a norma, como leciona João Baptista Herkenhoff, buscar a melhoria da ordem social e econômica, em trabalho consciente e criador (peça 80, p. 9) ;
j) Os números produzidos a partir da atuação dos Delegados, apenas em relação às sindicâncias ético-profissionais, demonstram a importância e essencialidade do sistema, tendo sido instruídas, em média, 6.000 sindicâncias por ano, em que esse agentes tiveram atuação direta (peça 80, p. 10) ;
k) A própria Ordem dos Advogados do Brasil possui a figura do 'advogado instrutor', profissional voluntário, que se dispõe a instruir os processos ético-profissionais no âmbito daquela instituição, sem contrapartida financeira (peça 80, p. 10) ;
l) A Lei criou o cargo maior, de Conselheiro, não sendo vedada a criação de toda a estrutura administrativa necessária à consecução dos objetivos legais, como se pode ver no artigo 5°, alínea 'g', da Lei 3.268/1957, que atribui ao Conselho Federal a competência para expedir as instruções necessárias ao bom funcionamento dos Conselhos Regionais (peça 80, p. 10) ;
m) Os Delegados estão inseridos no conceito de 'agentes honoríficos', do Direito Administrativo, cidadãos com conhecimento técnico médico que, uma vez nomeados pelos Conselheiros, prestam relevante serviço ao Estado, de maneira honorífica, em caráter transitório, precário, apenas percebendo verbas indenizatórias. Para Hely Lopes Meirelles, esses prestadores de serviços não são servidores públicos, mas, momentaneamente, exercem função pública, quando se sujeitam à disciplina do órgão a que servem. Podem receber pro labore e contar o período como de serviço público, sem incidir sobre eles as proibições constitucionais de acumulação de cargos, tendo vinculação sempre transitória e a título de colaboração cívica, sem caráter empregatício (peça 80, p. 10-11) ;
n) O acórdão recorrido indica que, para a criação desses cargos, deveria existir Lei em sentido formal, afastando a aplicabilidade da Teoria dos Poderes Implícitos e caracterizando a situação dos Delegados Regionais como ilegal, com a determinação de inclusão deles no quadro de funcionários do Cremesp. Todavia, a utilização da Consolidação das Leis do Trabalho (CLT) , como norma de regência dos contratos firmados entre os Conselhos de Fiscalização Profissional e o seus empregados, coloca essas entidades em situação sui generis, pois, como autarquia federal, os cargos somente poderiam ser criados por Lei de iniciativa do Presidente da República, conforme o artigo 61, §1°, II, 'a', da Constituição Federal, mas o são por resoluções administrativas que instituem os respectivos Planos de Cargos e Salários. Logo, para essas entidades, algumas regras não são integralmente aplicáveis (peça 80, p. 11-12) ;
o) O Tribunal busca corrigir uma suposta ilegalidade com a criação de tais cargos por outra norma infralegal, qual seja, o Plano de Cargos e Salários, ato meramente administrativo, também consignado, ao final, por intermédio de uma Resolução. Se os cargos remunerados efetivos podem ser criados por essa espécie normativa, qual seria o argumento jurídico suficiente para afastar essa possibilidade quanto aos cargos honoríficos. As especificidades dos Conselhos de Fiscalização Profissional justificam tais atos legítimos (peça 80, p. 12) ;
p) Para afastar a situação de honorificência dos Delegados do Cremesp, o acórdão recorrido se baseou na ausência de lei em sentido formal e na caracterização do vínculo empregatício (peça 80, p. 13) ;
q) Quanto à ausência de Lei em sentido formal, a questão foi suficientemente debatida, restando demonstrar que a preocupação quanto à caracterização do vínculo empregatício apontada pela equipe de auditoria é inexistente, além de ir além do que determinam as competências deste Tribunal (peça 80, p. 13) ;
r) O acórdão recorrido pontua que os delegados prestam serviços ligados à atividade-fim do Cremesp, de forma pessoal e contínua, sob a subordinação hierárquica e técnica dos órgãos colegiados da diretoria da entidade, sendo que os auxílios representação podem configurar pagamento de remuneração. A deliberação, também, caracteriza o vínculo empregatício desses agentes e a instituição, com subsunção ao artigo 3° da CLT (peça 80, p. 13-14) ;
s) Não está correto posicionamento da Corte quando afirma que os delegados recebem verbas indenizatórias em caráter permanente, haja vista que o próprio quadro apresentado às p. 17-18 do relatório de auditoria (peça 59) demonstra que há valores diferenciados entre todos os mencionados representantes, cada um de acordo com o necessário ressarcimento em razão das atividades desenvolvidas (peça 80, p. 14) ;
t) Os auditores apontam a possibilidade de a Justiça do Trabalho vir a declarar a nulidade das nomeações efetuadas pelo Cremesp, julgando a prestação de serviços dos delegados como fruto de contratações dissimuladas de empregados. Entretanto, em pesquisa realizada no âmbito do acervo normativo do recorrente, verificou-se que a primeira norma que criou a figura dos Delegados, já sob a constituição de natureza honorífica, está retratada na Resolução Cremesp n. 22/1984, ou seja, situação consolidada há mais de 30 anos, sem que houvesse um único caso de reconhecimento de vínculo empregatício, afastando elementos de prova para atestar a argumentos os técnicos (peça 80, p. 14 e 20) ; 
u) Não é permitido que o Tribunal de Contas da União (TCU) determine que o Cremesp reconheça vínculo empregatício ente a instituição e seus delegados, sob pena de invasão de competência do Ministério do Trabalho e Emprego ou da Justiça Especializada do Trabalho (peça 80, p. 15-16) ;
v) Deve-se observar o princípio constitucional da economicidade, destacando-se que a atividade fiscalizatória do Conselho é exercida por médicos fiscais, contratados por concurso público, não sendo esta a função dos Delegados. Com o atendimento do julgado, o Cremesp teria que contratar mais de 200 Delegados, que teriam função sindicante, impondo gasto excessivo com salários, encargos e demais consectários decorrentes do vínculo empregatício. Não se trata de burla à CLT, já que o cargo em análise não se caracteriza como relação de emprego (peça 80, p. 16) ;
w) Em média, cada Delegado teria recebido, a título de verba indenizatória, o valor anual de R$ 34.386,83, representando algo em torno de R$ 2.865,59 mensais, montante menor do que a remuneração mensal de um escriturário. O Cremesp sempre buscou regulamentar limites para o percebimento dessas rubricas, como apontado no relatório de auditoria (peça 59, p. 16) , com vinculação a atividade específica, em atendimento aos princípios da moralidade, razoabilidade e economicidade (peça 80, p. 17) ;
x) Em levantamento inicial, com vistas ao atendimento do determinado no acórdão recorrido, o Cremesp concluiu que cada um dos delegados a serem inseridos no quadro de funcionários da autarquia, regidos pela CLT e com salário compatível com o exigido para tal cargo, teria custo mensal praticamente igual ao despendido no ano de 2016 e gasto anual de R$ 102.539.467,33, o que passaria a ser a previsão orçamentária no ano (peça 80, p. 17-18) ;
y) A comparação da atual situação dos Delegados, amparados por uma norma administrativa, em face da caracterização do vínculo empregatício determinado no acórdão recorrido evidencia afronta ao princípio da economicidade previsto no artigo 70 da Constituição Federal, o que deve ser ponderado por esta Corte (peça 80, p. 18) ;
z) De acordo com os artigos 20, 21 e 22 do Decreto-Lei 4.657/1942 (Lei de Introdução às Normas) , com redação dada pela Lei 13.655/2018, nas decisões ainda que administrativas, em que o ato administrativo seja invalidado, deve-se indicar, de modo expresso, as consequências jurídicas e administrativas, sendo vedada a imposição aos sujeitos atingidos de ônus excessivos. Além disso, com base no referido artigo 20 da norma, que impede que se decida com fundamento em valores jurídicos abstratos, a interpretação geral sobre os chamados 'cargos honoríficos', criados a partir de resolução, não seria suficiente para afastar a legalidade e legitimidade da autarquia em dispor sobre os critérios norteadores da atividade, tendo em vista autorização da Lei n. 3.268/1957 (peça 80, p. 19) ;
aa) Nos termos do artigo 22 do mesmo instrumento legal, quando da interpretação de normas sobre gestão pública, devem ser consideradas todas as dificuldades reais do gestor em conjunto com exigências decorrentes das políticas públicas a seu cargo. Diante disso, cabe aos Conselhos de Medicina zelar pelo desempenho ético da medicina e pelo prestígio e bom conceito da profissão, conforme o artigo 2º da Lei 3.268/1957. Nessa linha, sem a presença dos Delegados Regionais, cargo criado com atribuições do Conselho e representatividade regional, o Cremesp não tem como prosseguir com as atividades, culminando em prejuízo social irreparável (peça 80, p. 19-20) ;
ab) Deve-se questionar, ainda, a irreversibilidade da medida imposta pelo Tribunal, em contraposição ao princípio da economicidade. Ao ser realizado concurso público para os 265 cargos de Delegados Regionais, não se poderá reverter a medida, de modo a alterar o entendimento jurisprudencial e restabelecer o status quo ante (peça 80, p. 20-21) ;
ac) Há outros Conselhos Regionais de Medicina, que possuem tais cargos honoríficos regulamentados por norma federal e que foram auditados pelo Tribunal no âmbito da mesma FOC, sem ter havido indicação de irregularidades, a exemplo do RA 02351520171 (Cremego) (peça 80, p. 21) ;
ad) Há, também, outros Conselhos de Fiscalização Profissional, que também possuem a figura do 'delegado regional' em cargo honorífico, a partir de normas exclusivamente administrativas. Cite-se, como exemplo, o Conselho Federal de Nutrição, com previsão nesse sentido no artigo 5° da Resolução CFN n. 446/2009, inclusive, sem que a Lei 6.583/1978, a qual cria os Conselhos Federal e Regionais de Nutricionistas) , bem como o Decreto Federal n. 84.444/1980, tenham previsão dessa figura, adotando a regra implícita defendida no recurso. Esses casos visam solidificar o entendimento de que não se pode julgar o Conselho de Fiscalização Profissional sem adentrar às peculiaridades da instituição (peça 80, p. 21) ;
ae) O recorrente tem observado os princípios constitucionais da isonomia e da impessoalidade, pois atua em conformidade com outros Conselhos, alguns simultaneamente fiscalizados por esta Corte no segundo semestre do ano passado, sem que houvesse qualquer apontamento sobre a irregularidade ora em debate. Logo, impõe-se a revisão do julgado recorrido (peça 80, p. 22) .
Análise
6.2. Os argumentos do recorrente não merecem prosperar. Nos termos do enunciado 277 da Súmula do TCU, por força do inciso II do art. 37 da Constituição Federal, a admissão de pessoal nos conselhos de fiscalização profissional, desde a publicação no Diário de Justiça de 18/5/2001 do acórdão proferido pelo STF no mandado de segurança 21.797-9, deve ser precedida de concurso público, ainda que realizado de forma simplificada, desde que haja observância dos princípios constitucionais pertinentes.
6.3. Antes de adentrar ao mérito da problemática em debate neste tópico, é importante ressaltar que esta Corte atua, no caso, em defesa dos princípios constitucionais aplicáveis também aos Conselhos de Fiscalização Profissional, sobretudo, o postulado do concurso público. Não está a Corte a delimitar relação empregatícia entre os Delegados Regionais e o Cremesp, em substituição aos órgãos especializados na matéria, como o Ministério do Trabalho e Emprego e a Justiça do Trabalho. 
6.4. Entretanto, a contratação de empregados sem concurso ou procedimento público, sob qualquer justificativa, incluindo-se a alegação indevida de cargo de natureza honorífica, é objeto de atuação do Tribunal, não havendo qualquer vício na deliberação recorrida, restando descabida a preliminar levantada. 
6.5. Por oportuno, cabe consignar que o agente público honorífico possui características específicas que o diferenciam dos demais agentes públicos e atraem tratamento diferenciado a essas pessoas. Nessa linha, em acréscimo à reconhecida jurisprudência de Hely Lopes Meirelles sobre tema, transcrita na deliberação recorrida e na peça recursal, traz-se à colação trecho da obra de Celso Antônio Bandeira de Mello (Curso de direito administrativo. 33ª ed. São Paulo: Malheiros, 2016, p. 258-259) :
São os agentes honoríficos, os quais são livremente designados para compor comissões técnicas em razão de sua presumida elevada reputação e conhecimentos em certas matérias. (...) Oswaldo Aranha Bandeira de Mello, referindo-se a eles, depois de anotar que, diversamente dos cargos políticos, que, normalmente, exigem grande assiduidade e dedicação e que são remunerados, anotou: 'Já os cargos honoríficos não exigem de seus titulares que se consagrem principalmente a eles, visto que os seus serviços são levados a efeito, de intervalos a intervalos de tempo, em certas e determinadas ocasiões, por horas restritas de atividade, para o seu desempenho, quando chamados por órgãos competentes. Por essa razão, os cargos públicos honoríficos, de regra, são gratuitos, percebendo, apenas, em alguns casos, os agentes públicos, por sessão realizada, certa importância a título de indenização. É o 'jetón''.
6.6. Note-se que o cargo de agente honorífico envolve o exercício de atividades específicas e excepcionais, com notáveis requisitos de ordem técnica, sem remuneração e, como regra, com previsão em lei. O autor traz, como exemplos, os membros dos Conselhos da República e de Comunicação Social, ambos contemplados na Constituição Federal; bem como os integrantes do Conselho Nacional de Educação, todos com previsão legal de preenchimento. No presente caso, é a função de conselheiro dos conselhos de medicina que integra essa categoria, por expressa previsão §2° do artigo 13 da Lei 3.268/1957.
6.7. Entretanto, em concordância com o posicionamento colocado pela unidade técnica e acolhido pelo Plenário desta Casa, não se consegue identificar características honoríficas no cargo de Delegado Regional, mas sim mero funcionário atuante em funções administrativas desconcentradas pela entidade. 
6.8. Para tanto, cabe transcrever uma vez mais o artigo 18 da Resolução Cremesp 189/2008 (peça 32, p. 3-7) , segundo o qual as atribuições do delegado regional são as seguintes:
a) divulgar a Lei 3.268/57, o Decreto nº . 44.045/58 e o Código de Ética Médica;
b) divulgar e cumprir as deliberações e determinações do Cremesp e toda legislação pertinente;
c) superintender as atividades administrativas da Delegacia;
d) representar a Delegacia do Cremesp nos eventos afins, na ausência do Conselheiro Regional;
e) comparecer às reuniões periódicas do Cremesp, quando convocados;
f) comparecer à Delegacia em horários pré-determinados para audiências e despachos;
g) presidir as Sessões Solenes de entrega de carteiras profissionais, na ausência do Conselheiro Regional;
h) mediar os conflitos de natureza ética na sua circunscrição;
i) receber e analisar assuntos relativos ao exercício profissional, resolvendo-os na própria Delegacia quando possível, ou encaminhando-os ao Conselheiro Regional. Para este fim, poderá convocar para audiências em sindicâncias, todas as pessoas envolvidas nas questões apresentadas, praticando todos os atos e diligências necessárias para a apuração dos fatos e obtenção de provas para que possa instruir o parecer inicial;
j) agir em colaboração com as entidades de classe, escolas ou faculdades de medicina;
k) solicitar à Diretoria do Cremesp prévia autorização para realizar diligências e viagens decorrentes de suas atividades, acompanhada de informações como local, distância, forma de locomoção e se haverá necessidade de pernoite;
l) o parecer inicial das sindicâncias lavrados por Delegados e subscritos pelo Conselheiro Regional serão apreciados ad referendum do Plenário do Cremesp;
m) resguardar o sigilo das sindicâncias e processos, bem como das partes envolvidas;
n) assinar todas as correspondências a serem encaminhadas à sede do Cremesp;
o) fazer cumprir as normas do Cremesp quanto ao suprimento de fundos para as Delegacias;
p) realizar reuniões e curso de capacitação para Comissões de Ética Médica da circunscrição;
q) práticas de atos e decisões administrativas;
r) na circunscrição onde houver faculdade de medicina, o Delegado indicado, deverá concentrar suas ações de forma especial na formação dos acadêmicos e residentes, através de aulas, cursos, julgamentos simulados e outros procedimentos que possam influenciar positivamente na formação ética dos alunos.
6.9. O plexo de atribuições do cargo demonstra, com clareza, que a atuação de delegado regional se restringe ou a atividades administrativas ou a funções fiscalizatórias corriqueiras na atuação do Cremesp, as quais, por certo, poderiam, com perfeição, estar inseridas em competências de outros funcionários da entidade. Não se pode esquecer, também, que esses agentes não possuem qualquer poder decisório, como relata o próprio recorrente nas razões de justificativa (peça 64, p. 10) :
 (...) havendo apenas 'subordinação' administrativa e não hierárquica funcional, com a concessão de um mandato, uma mera representação, para que o Delegado pratique alguns atos políticos e judicantes (sem qualquer carga decisória) , evitando-se a transferência da atividade-fim consistente no julgamento ético-profissional - este prerrogativa exclusiva dos Conselheiros; (Grifos acrescidos) 
6.10. Nessa linha, não se pode considerar que os trabalhos de divulgação do Cremesp, superintendência das atividades administrativas da Delegacia, assinatura de correspondências e prática de atos administrativos, dentre outros, constituam atividades inerentes a agentes honoríficos, com atuação transitória e sem subordinação.
6.11. Essas funções, também, não se amoldam ao exercício de serviço voluntário como sugere o recorrente. Nos termos da Lei 9.608/1998, essa espécie constitui atividade não remunerada prestada por pessoa física a entidade pública de qualquer natureza ou instituição privada sem fins lucrativos com objetivos cívicos, culturais, educacionais, científicos, recreativos ou de assistência social, inclusive mutualidade. Não se consegue vincular a atuação dos delegados aos objetivos do voluntariado, mas sim à atividade finalística ou mesmo à área administrativa do Conselho Regional.
6.12. Do mesmo modo, o exemplo colocado pela parte acerca de profissional vinculado à Ordem dos Advogados do Brasil não auxilia a defesa, pois o Tribunal busca permanentemente atuar sobre essa autarquia para poder avaliar em que termos a entidade administra os recursos públicos que detém. Até o momento, inclusive, sequer a OAB presta contas a esta Corte, sendo que o Tribunal proferiu determinação nesse sentido, por meio do item 9.3 do recentíssimo Acórdão 2573/2018-TCU-Plenário, relatado pelo Ministro Bruno Dantas, in verbis:
9.3. determinar à Segecex que adote as providências de ordem interna para incluir a Ordem dos Advogados do Brasil como unidade prestadora de contas a partir da gestão referente ao exercício de 2020, cujas contas deverão ser apresentadas a este Tribunal em 2021.
6.13. Logo, não se sabe em que termos atua o advogado instrutor na OAB, assim como os órgãos de controle não têm acesso a processos administrativos, licitatórios e de contratação de pessoal oriundos dessa entidade. Assim, não se pode buscar na Ordem dos Advogados do Brasil paradigma para questão ora em debate.
6.14. Para o exercício das funções previstas na Resolução Cremesp 189/2008, os Delegados têm direito ao recebimento de auxílios de representação, conforme consta na Portaria Cremesp 02/2016 (peça 12, p. 2) e nas Resoluções Cremesp 2.141/2016 (peça 12, p. 7-8) e 285/2016 (peça 12, p. 18) . 
6.15. Note-se, nessa linha, que a Resolução Cremesp 285/2016, por exemplo, define o auxílio de representação, nos seguintes termos (peça 12, p. 18) :
Auxílio de representação: é a indenização, não acumulável com a diária, devida aos Conselheiros Efetivos e Suplentes, Membros das Câmaras Técnicas Interdisciplinares, das Câmaras Técnicas de Especialidades e das Câmaras de Assuntos Temáticos, Convidados e Delegados, na hipótese da necessidade de gastos indispensáveis ao exercício do 'múnus público', sem locomoção entre cidades, quando expressa e devidamente justificada. 
6.16. A equipe de fiscalização identificou, entretanto, em amostra de delegacias do interior do Estado, que esses auxílios são constantemente pagos aos delegados regionais, sendo que os gastos fazem referência a atividades internas da autarquia, tais como despachos, pareceres, sessões solenes, reuniões, dentre outras (peças 41-43) , em detrimento da jurisprudência do Tribunal, que permite gastos dessa natureza apenas em atividades externas. Essas despesas ainda estão em investigação por esta Corte. A unidade técnica relatou o problema, nos seguintes termos, conforme o relatório do acórdão combatido (peça 76, p. 17-18) :
A respeito do pagamento de auxílios representação faz-se relevante destacar duas decisões do TCU: o Acórdão 1163/2008-TCU-Segunda Câmara e o Acórdão 1544/2016-TCU-Plenário. No primeiro julgado assentou-se que a verba de representação tem caráter indenizatório e não deve ser paga cumulativamente com diárias. E no Acórdão 1544/2016-TCU-Plenário, item 9.2.2, a Corte de Contas se posicionou no sentido de considerar indevido o pagamento de auxílio representação em situações que envolvam o desempenho de funções dentro da própria entidade; e, em razão de sua natureza indenizatória, não deve ser pago de forma permanente. 
Não obstante a jurisprudência do TCU, a Equipe de Auditoria constatou que o Cremesp vem realizando pagamentos, de forma sistemática, de auxílios representação pelo desempenho de atividades interna, conforme será demonstrado.
 (...) 
Ao se analisar a Resolução 2.141/2016, verifica-se que o Conselho Federal de Medicina, ao arrepio da jurisprudência do TCU, não restringe o pagamento do auxílio representação a indenizações de despesas realizadas no exercício de atividades externas à entidade, ao revés, admite irrestritamente o pagamento dessas verbas em razão de reuniões, eventos, atividades relacionadas à apuração em fiscalização, sindicâncias e processos, englobando as atividades internas do Conselho. Nesse mesmo sentido tem-se a Resolução Cremesp 285/2016, que até utiliza explicitamente a expressão exercício do múnus público. Além do pagamento das verbas de representação por atividades internas, o Cremesp também afronta a jurisprudência do TCU ao efetuar os pagamentos de forma sistemática ou permanente
6.17. Conforme quadros demonstrativos elaborados pelos técnicos e presentes no relatório da deliberação recorrida (peça 76, p. 9-11) , os pagamentos chegaram, em alguns casos, a mais de R$ 50 mil reais, no ano de 2016. Considerando que os auxílios de representação não se acumulam com as diárias, a soma das duas despesas naquele exercício trouxe preocupação ao Relator a quo, em razão do montante milionário:
Cabe ressaltar que se trata de questão relevante, considerando o número de delegados que atuam nas delegacias regionais no estado de São Paulo (265, em 2016) e os valores pagos a títulos de diária e auxílio representação (R$ 9.112.510,00) . Dessa forma, ainda que não seja possível a correção imediata da irregularidade em foco, devido ao fato de os delegados estarem no curso de seus mandatos, impõe-se que o Cremesp elabore plano de ação voltado à inclusão desses cargos no plano de cargos e salários da autarquia, em consonância com o proposto pela unidade instrutiva.
6.18. Ressalte-se, ainda, conforme o artigo 11 da Resolução Cremesp 189/2008 (peça 32, p. 3-7) , que os cargos de Delegado devem ser ocupados por médicos com residência ou local de trabalho na circunscrição onde se encontra instalada a delegacia, devendo ser indicado por um conselheiro, aprovado pelo coordenador da delegacia, Diretoria e Plenária, após análise do mini currículo e das informações obtidas junto às seções de cobrança, sindicâncias e processo. Eles terão mandato coincidente com o da Diretoria do Cremesp, nos termos do artigo 14 da norma.
6.19. Além disso, de acordo com a Resolução Cremesp 189/2008 (peça 32, p. 3-7) , em seu artigo 13, as funções a serem ocupadas nas Delegacias são as de Superintendente, Superintendente Adjunto e Delegado. Ou seja, poderá haver até três delegados agentes honoríficos, com atribuições distintas, na mesma entidade regional, estando as competências distribuídas nos parágrafos primeiro e segundo do artigo 18 da referida norma.
6.20. Trata-se, por certo, de desconcentração administrativa, com vistas a aproximar o Cremesp dos jurisdicionados, como destaca o próprio recorrente (peça 80, p. 7) :
Entrementes, da forma como restou consignado, o CREMESP estará obrigado a absorver, em seu quadro funcional, tais delegados, de forma concursada, em obediência ao artigo 37 da CR/88, o que, certamente, inviabiliza a atuação deste Conselho sob qualquer ótica quando, o que se objetivou foi, tão somente, estabelecer um processo de representação político-regional, por intermédio de ato administrativo caracterizado como 'desconcentração administrativa'. (Grifos acrescidos) 
6.21. As delegacias regionais se assemelham às secretarias de controle externo desta Corte nos estados, em que o Secretário representa o Tribunal de Contas da União nas diversas unidades da federação, onde recebe e envia correspondências, pratica atos administrativos e realiza reuniões regionais, dentre outras atividades. Esse servidor não se enquadra na categoria de agente honorífico.
6.22. Dessa forma, profissionais médicos, indicados por conselheiros, exercem funções no Cremesp sem a realização de concurso público, percebendo valores significativos em diárias e indenizações permanentes, quantias que somadas chegam a quase R$ 10 milhões de reais.
6.23. Por óbvio, a questão deve ser observada atentamente pelo prisma dos princípios da legalidade, impessoalidade e pelo postulado do concurso público, não podendo esta Corte se furtar do exercício de controle que lhe cabe. 
6.24. Note-se que, até o momento, sequer se mostrou necessário discutir o tema sob a ótica da relação empregatícia entre os delegados e o Cremesp. Mais relevante que essa conjuntura está o necessário respeito da entidade ao princípio constitucional do concurso público.
6.25. De todo modo, ao se debruçar sobre a legislação aplicável aos delegados regionais, coaduna-se com o posicionamento insculpido no acórdão recorrido, sendo que as atribuições dos delegados demonstram, de fato, subordinação hierárquica e relação de dependências com os órgãos superiores do Cremesp, subsumindo-se ao artigo 3° da CLT. Esses agentes estão, por expressa disposição normativa, vinculados às deliberações do Conselho Regional, devendo, inclusive, apresentar relatório mensal de atividades, como determina a alínea 'k' do artigo 7º da Resolução Cremesp 189/2008 (peça 32, p. 4) , além da comprovada habitualidade nas funções, sendo que possuem até mesmo mandato. A própria narrativa do recorrente traz os contornos da relação de emprego entre os Delegados regionais e o Cremesp, ao indicar a atuação direta deles na instrução de 6.000 sindicâncias.
6.26. O fato de, supostamente, não existirem ações judiciais pleiteando o vínculo trabalhista do delegado com o Conselho Regional não impede que futuras demandas ocorram e culminem em débitos à autarquia.
6.27. Nessa linha, os empregados dos conselhos de fiscalização profissional devem ser regidos pela CLT e, não obstante essas entidades possam criar cargos por normativo interno, o regimento celetista deverá ser respeitado, não se podendo burlá-lo, por meio da terceirização de atividades ou pela criação de cargos honoríficos, como no presente caso. Nesse sentido, transcreve-se uma vez mais entendimento previsto no Acórdão 341/2004-TCU-Plenário, relatado pelo Ministro Walton Alencar Rodrigues:
9.2.6. os conselhos de fiscalização profissional não poderão terceirizar as atividades que integram o plexo de suas atribuições finalísticas, abrangidas pelos seus Planos de Cargos e Salários, podendo, todavia, ser objeto de execução indireta apenas as atividades materiais acessórias, instrumentais e complementares aos assuntos que constituem a área de competência legal dessas entidades, conforme firme orientação jurisprudencial desta Corte de Contas, a exemplo do Acórdão 143/1999-TCU-Segunda Câmara - TCU, e regulamentação estabelecida pelo Decreto federal 2.271/97;
6.28. Por outro lado, não socorre o recorrente a requerida aplicação da teoria dos poderes implícitos na criação do cargo honorífico de delegado regional. Essa abordagem somente pode ser evocada quando se percebe que o meio requerido para o atingimento dos fins da entidade se mostra imprescindível, não podendo constituir fundamento para burla de outros postulados constitucionais. A unidade técnica analisou com acurácia a questão, conforme trecho constante do relatório do acórdão recorrido (peça 76, p. 28-29) :
Cumpre refutar a alegação de que a teoria dos poderes implícitos se presta a legitimar a criação do cargo honorífico de delegado regional. Segundo essa teoria, a Constituição Federal, ao atribuir funções a determinado órgão ou instituição, concede, implicitamente, os meios para que essa função seja exequível, consubstanciando-se na ideia de que quem pode o mais, pode o menos. Mas o poder implícito deve corresponder a um meio necessário sem o qual a função atribuída à entidade não seria exequível ou estaria gravemente prejudicada. Nesse sentido tem-se o entendimento do Supremo Tribunal Federal ao decidir, com base na teoria dos poderes implícitos, que o TCU tem legitimidade para expedir medidas cautelares para prevenir lesão ao erário e garantir a efetividade de suas decisões, ou seja, trata-se de meio necessário ao cumprimento de suas funções institucionais outorgadas pela Constituição Federal (voto do Min. Celso de Mello no MS 24510, da relatoria da Min. Ellen Gracie) . Acontece que o poder de criar um cargo honorífico, sem embasamento legal, pelo Cremesp passa ao largo desse critério, porquanto a necessidade de pessoal para o cumprimento de sua missão institucional poderia e deveria ser suprida mediante a criação de cargos de delegados regionais a serem preenchidos por empregados contratados sob o regime celetista após a aprovação em concurso público. 
6.29. Por oportuno, o alegado princípio da economicidade a ser discutido quanto à substituição do regime de pagamentos atual dos delegados pela contratação desses agentes por concurso público, deve necessariamente ser observado pela autarquia. Entretanto, esse postulado não afasta o princípio, também de índole constitucional, do concurso público. Na forma como está formatada a peça recursal, propõe o recorrente que esta Corte chancele contratações indevidas sem procedimento de natureza pública, com base em aparente economia de recursos. 
6.30. Todavia, em consonância com as preocupações do recorrente, por certo, deverá o Cremesp se debruçar sobre os mais diversos cenários e optar por aquele que melhor se amolde ao princípio da economicidade.
6.31. Não obstante a determinação desta Corte aponte para a obrigatória inclusão do cargo de delegado regional no plano de cargos e salários do Cremesp, o julgado não obriga que a entidade contrate ou ocupe efetivamente essas funções, por meio desses agentes. 
6.32. Ao se observar as atribuições do cargo previstas no artigo 18 da Resolução Cremesp 189/2008, é de fácil constatação que grande parte das atividades previstas no normativo podem, com facilidade, ser exercidas por outros técnicos no próprio Conselho Regional ou mesmo por técnicos administrativos ou funcionários com formação na área de saúde devidamente contratados por procedimento público. Pode-se citar, nesse sentido, o comparecimento a reuniões, a superintendência das atividades administrativas da delegacia ou a assinatura de correspondências. Caberia apenas remodelação administrativa, por meio de resolução da autarquia.
6.33. Aliás, acredita-se que a resolução dessa questão no âmbito do Cremesp promoverá a necessária readequação dos quadros da entidade, com redistribuição das funções na Delegacia Regional, podendo, por exemplo, utilizar-se da figura médicos fiscais ou de funcionários administrativos, reduzir o número de delegados, dentre outras medidas.
6.34. Assim, há claras alternativas ao Conselho Regional de Medicina de São Paulo para promover a regularização do cargo de delegado regional, sem desrespeitar seja o princípio da economicidade ou o princípio do concurso público, não havendo óbice ao cumprimento do julgado. Por certo, não se vislumbra a inviabilização da entidade, como sugere o recorrente.
6.35. Destaque-se, por fim, que esta Corte busca, ao julgar o presente recurso, de fato, como afirma o recorrente, dar contornos irreversíveis à medida, de modo a solucionar definitivamente a irregularidade tratada nos autos. O Tribunal pretende fazer cessar os pagamentos milionários a grupo escolhido pelos conselheiros, com burla a princípio constitucional, de modo a reparar o respeito ao ordenamento. Dessa forma, o TCU atua em total consonância com a Lei de Introdução às Normas, alterada pela Lei 13.655/2018, não tendo se olvidado das consequências práticas da decisão.
6.36. Ao contrário do que afirma o recorrente, a existência de outros conselhos de fiscalização profissional, que também possuem a figura do delegado regional em cargo honorífico, foi objeto de preocupação pelo Relator a quo, de modo que o TCU buscará identificar essa irregularidade em trabalhos futuros, tendo o julgador concluído o voto condutor da deliberação recorrida, nos seguintes termos:
Tendo em vista que as Resoluções 1367/1993 e 1774/2005 do Conselho Federal de Medicina regulamentam a instituição das delegacias e dos delegados regionais em âmbito nacional, existe a possibilidade de que a situação verificada no Cremesp esteja ocorrendo ou venha a ocorrer em outros conselhos regionais de medicina.
Dessa forma, embora não seja oportuno, neste momento, inserir a análise da questão da criação do cargo honorífico de delegados regionais por meio de resolução, no relatório de consolidação da FOC, já em fase final de elaboração, faz-se premente que, em futuros trabalhos de auditoria nos conselhos de fiscalização profissional, tal questão venha a ser investigada de forma aprofundada.
6.37. Por fim, a possibilidade de criação de empregos públicos com base em normativo interno decorre da ampla autonomia administrativa e financeira que detêm as autarquias corporativas (Acórdão 1.172/2017 - Plenário, relatado pelo Ministro Benjamin Zymler) .
6.38. Entretanto, a sugerida ampliação dessa prerrogativa para possibilitar a criação de cargos de agentes honoríficos para prestarem serviços na entidade sem procedimento de natureza pública e com recebimento de elevadas quantias em dinheiro constitui, sem dúvida, afronta ao princípio da legalidade, também incidente sobre essas entidades, bem como ao postulado do concurso público.
6.39. Dessa forma, o cargo de delegado regional em conselho de fiscalização profissional, por suas funções estreitamente vinculadas às atividades finalísticas da entidade, deve estar previsto no plano de cargos e salários do respectivo conselho, de forma a se cumprir o art. 37, inciso II, da Constituição Federal, sendo irregular sua instituição como cargo honorífico por meio de resolução.
CONCLUSÃO
7. Das análises anteriores, conclui-se que:
a) O Tribunal de Contas da União, nos assuntos submetidos à sua jurisdição, está sujeito aos princípios constitucionais do contraditório e da ampla defesa quando de seu julgamento puder resultar em medida em desfavor de ato ou contrato da entidade fiscalizada ou de terceiro interessado, princípios estes assegurados pela realização da oitiva prevista no art. 250, inciso V, do RITCU;
b) A admissão de pessoal nos conselhos de fiscalização profissional, desde a publicação no Diário de Justiça de 18/5/2001 do acórdão proferido pelo STF no mandado de segurança 21.797-9, deve ser precedida de concurso público, ainda que realizado de forma simplificada, desde que haja observância dos princípios constitucionais pertinentes;
c) O cargo de delegado regional em conselho de fiscalização profissional, por suas funções estreitamente vinculadas às atividades finalísticas da entidade, deve estar previsto no plano de cargos e salários do respectivo conselho, de forma a se cumprir o art. 37, inciso II, da Constituição Federal, sendo irregular sua instituição como cargo honorífico por meio de resolução;
7.1. Assim, os argumentos e provas apresentados pelo recorrente não têm o condão de modificar a deliberação combatida, impondo-se a manutenção do julgado combatido em seus exatos termos.
7.2. Por fim, não se verifica óbice em incluir no campo devido nos autos, para efeito de notificações/intimações, exclusivamente, o Dr. Osvaldo Pires Simonelli, OAB/SP n. 165.381, Superintendente Jurídico do Conselho Regional de Medicina do Estado de São Paulo, com endereço à Rua Frei Caneca, n. 1282, CEP: 01.307-002, em São Paulo/SP.
PROPOSTA DE ENCAMINHAMENTO
8. Diante do exposto, com fundamento nos artigos 32, inciso I; e 33, da Lei 8.443/1992, submetem-se os autos à consideração superior, com posterior encaminhamento ao Ministério Público junto ao Tribunal de Contas da União e ao Gabinete do Relator, propondo:
a) conhecer do recurso interposto e, no mérito, negar-lhe provimento;
b) incluir, no campo devido nos autos, para efeito de notificações/intimações, exclusivamente, o Dr. Osvaldo Pires Simonelli, OAB/SP n. 165.381, Superintendente Jurídico do Conselho Regional de Medicina do Estado de São Paulo, com endereço à Rua Frei Caneca, n. 1282, CEP: 01.307-002, em São Paulo/SP;
c) comunicar a deliberação que vier a ser proferida por esta Corte ao recorrente, ao Conselho Federal de Medicina e aos demais interessados".
É o relatório.

8.1. Osvaldo Pires Garcia Simonelli (OAB/SP 165.381) e outros, representando Conselho Regional de Medicina do Estado de São Paulo - Cremesp.

Não atuou.

PEDIDO DE REEXAME EM AUDITORIA. IMPROCEDÊNCIA DOS ARGUMENTOS. NEGATIVA DE PROVIMENTO. Nega-se provimento a peça recursal, mantendo-se a deliberação recorrida, quando o recorrente não traz aos autos elementos suficientes para a modificação do juízo formado por esta Corte.

RELATÓRIO DE AUDITORIA (RA)

Secretaria de Recursos (SERUR); Secretaria de Controle Externo do Trabalho e Entidades Paraestatais (SecexTrab).

Tratam os autos, originariamente, de auditoria realizada no Conselho Regional de Medicina do Estado de São Paulo - Cremesp, na modalidade de fiscalização de orientação centralizada, com o objetivo de avaliar a regularidade das despesas e outros aspectos da gestão dos conselhos de fiscalização profissional.
2.	Como resultado dessa auditoria, foi apontada, dentre outros achados, a instituição pelo Cremesp, mediante norma infralegal (resolução interna) , de cargo de natureza honorífica (delegado regional) , com preenchimento sem prévia realização de concurso público, configurando ofensa aos princípios constitucionais aplicáveis aos conselhos de fiscalização profissional, em especial os da legalidade e da impessoalidade e o postulado do concurso público previsto no art. 37, inciso II, da Constituição Federal, além da Súmula 277 do TCU, in verbis:
"Por força do inciso II do art. 37 da Constituição Federal, a admissão de pessoal nos conselhos de fiscalização profissional, desde a publicação no Diário de Justiça de 18/5/2001 do acórdão proferido pelo STF no mandado de segurança 21.797-9, deve ser precedida de concurso público, ainda que realizado de forma simplificada, desde que haja observância dos princípios constitucionais pertinentes".
3.	No caso, mediante a Resolução Cremesp 189/2018, o aludido conselho instituiu o cargo de delegado regional, de livre nomeação pelo seu presidente, mediante indicação de um conselheiro, com mandato por período de tempo predeterminado e percepção de diárias e auxílios de representação, de caráter indenizatório. 
4.	Em 2016, o conselho contava com 265 delegados, sendo 102 da capital e 163 do interior, aos quais foram pagos R$ 9.112.510,00 a título de diárias e auxílios de representação.
5.	Segundo apurado na fiscalização, os ocupantes do cargo de delegado regional prestam serviços de forma pessoal e contínua, sob a subordinação hierárquica e técnica dos órgãos colegiados e da diretoria do Cremesp, exercendo atribuições estreitamente vinculadas às atividades-fim da entidade, razão pela qual o cargo por eles exercido deveria estar contemplado no plano de cargos e salários do conselho, com provimento mediante prévio concurso público.
6.	Em vista do apurado, este Tribunal decidiu, mediante o subitem 9.2. do Acórdão 1282/2018-TCU-Plenário, determinar ao Cremesp que elaborasse plano de ação com o fim de promover a plena regularização do cargo de delegado regional, por meio de sua inclusão no seu plano de cargos e salários, de forma a cumprir o art. 37, inciso II, da Constituição Federal, conforme preceituado na Súmula 277 desta Corte de Contas, encaminhando a este Tribunal, no prazo de 60 (sessenta) dias, cópia do referido plano de ação.
7. 	Irresignado com a decisão supra, o Cremesp interpôs o pedido de reexame que ora se examina (peça 80) , alegando, em sede preliminar, a ocorrência de cerceamento de defesa e causa de nulidade da deliberação recorrida em razão da ausência de oitiva do Conselho Federal de Medicina como terceiro interessado, na condição de regulamentador em âmbito nacional das questões examinadas nos autos.
8.	Aduz o recorrente que não teria cometido qualquer ilegalidade ou irregularidade no momento em que "seguindo uma possibilidade estabelecida pelo Conselho Federal de Medicina, atuou normativamente no sentido de realizar a chamada desconcentração administrativa, com a criação de Delegacias de apoio à atividade institucional, centrado na figura do 'delegado' enquanto agente honorífico", razão pela qual entende imprescindível a oitiva do ente nacional. 
9.	No mérito, defende, entre outros pontos: a) a natureza honorífica do cargo de delegado regional; b) a legalidade da criação desse cargo, na forma atualmente regulamentada, com base na aplicação da teoria dos poderes implícitos; c) a incompetência do Tribunal para reconhecer vínculo empregatício; d) a ausência de vedação à criação da estrutura administrativa necessária à consecução dos objetivos legais da autarquia; e) a antieconomicidade da caracterização do vínculo empregatício determinado pelo Tribunal; f) a ausência de avaliação das consequências jurídicas e administrativas das medidas determinadas e das dificuldades de sua implementação, em inobservância aos arts. 20 a 22 da Lei 13.655/2018; g) a adoção de prática similar por outras entidades de fiscalização profissional.
10.	Em vista do alegado, requer o provimento integral do recurso ou, subsidiariamente, o seu provimento parcial, a fim de que "após a respectiva oitiva do Ente Nacional como já amplamente debatido, seja expedida recomendação para a apresentação de Plano de Ação no sentido de realização de estudo quanto a possibilidade/viabilidade de modificação de algumas características do cargo de Delegado Regional, sem que houvesse o impacto prejudicial e irreversível imposto pelo V. Acórdão objurgado".
11. 	No tocante à admissibilidade do recurso, entendo que deve ser conhecido, por preencher os pressupostos constantes do art. 48, caput e parágrafo único, da Lei 8.443/1992 c/c o art. 286 do Regimento Interno do TCU.
12. 	No mérito, manifesto total concordância com os argumentos oferecidos no parecer da Serur, transcritos no relatório precedente, cujos fundamentos incorporo a estas razões de decidir, no sentido de negar provimento ao recurso, mantendo inalterada a deliberação recorrida.
13.	De início, cabe ressaltar que, como constou no voto condutor do acórdão recorrido, os conselhos de fiscalização profissional são autarquias de direito público de características especiais, regidas pelas suas leis de criação, estatutos e regimentos internos e sujeitas às normas e aos princípios constitucionais aplicáveis à administração pública, submetendo-se, ainda, às regras do concurso público para a admissão de pessoal, ao regime licitatório estatuído na Lei 8.666/1993 e ao controle externo deste Tribunal.
14.	Outrossim, ante o entendimento pacificado deste Tribunal, os empregados dos conselhos de fiscalização profissional são regidos pela Consolidação das Leis do Trabalho, não sendo necessária a existência de lei de iniciativa do Chefe do Poder Executivo para a criação de cargos, funções ou empregos públicos nessas entidades, possuindo tais entidades legitimidade para tanto desde que observado, todavia, o regime próprio de seus empregados, isto é, o regime celetista.
15.	Cabe esclarecer, também, que, ao contrário do alegado pelo recorrente, este Tribunal não contestou a criação das delegacias regionais nem do cargo de delegado regional, não tendo havido determinação no sentido da extinção desse cargo. Outrossim, não delimitou a relação empregatícia entre os delegados regionais e o Cremesp, determinando o reconhecimento de vínculo empregatício entre a instituição e seus delegados, em substituição aos órgãos especializados na matéria, como o Ministério do Trabalho e Emprego e a Justiça do Trabalho, com invasão de competência exclusiva da seara trabalhista. 
16.	O que se impugnou nos autos foi a instituição pelo Cremesp, por meio de resolução própria, de cargo de natureza honorífica (de livre nomeação) , quando isso deveria ter sido feito mediante lei específica. Impugnou-se, também, a própria honorificência desse cargo, haja vista que, dado o exercício de atribuições estreitamente vinculadas à atividade fim da entidade, não se vislumbrou seu enquadramento na categoria de agente honorífico, mas sim de mero funcionário atuante em funções administrativas desconcentradas pela entidade, exercendo atividades inseridas no plexo das atribuições finalísticas do próprio Conselho.
17.	Como colocado pela Serur, não obstante os conselhos de fiscalização profissional possuírem legitimidade para a criação de cargos por normativo interno, o regime próprio de seus empregados, isto é, o regime celetista, deve ser respeitado, não se podendo burlá-lo, por meio da terceirização de atividades ou pela criação de cargos honoríficos, como no presente caso, em que o Cremesp instituiu o cargo de delegado regional com natureza honorífica, e não sob o regime da CLT.
18.	Assim, o entendimento que deu ensejo à determinação recorrida foi o de que cargo de delegado regional deveria estar abrangido no plano de cargos e salários da entidade e sendo preenchido por empregados contratados sob o regime celetista, após aprovação em concurso público.
19.	Outro entendimento que amparou a determinação do Tribunal foi o de que a definição da honorificência desse cargo mediante a mera edição da resolução, e não de lei específica, não teria o condão de afastar a incidência do disposto no art. 3º da CLT em caso de eventual questionamento judicial.  
20.	Foi em virtude desse entendimento que se apontou no acórdão recorrido, também, a existência de risco de, inobstante a inexistência de possibilidade de reconhecimento de vínculo empregatício, impor-se ao Cremesp passivo trabalhista, consistente no dever de pagamento de horas trabalhadas e de depósito dos valores referentes ao FGTS, além de anotação da CTPS, dada a presença dos requisitos do aludido dispositivo legal no exercício desses cargos, quais sejam: a) subordinação hierárquica e técnica e relação de dependência com os órgãos superiores do Cremesp; b) prestação de serviços de forma pessoal e contínua; c) percepção de verbas indenizatórias/ressarcitórias no exercício de atividades internas e de forma permanente, com desvirtuamento da ocupação de cargo honorífico, a configurar remuneração indireta 
21.	Destarte, por suas atribuições estreitamente vinculadas às atividades finalísticas do Cremesp, o cargo de delegado regional deve estar previsto no plano de cargos e salários da entidade, com provimento mediante concurso ou procedimento público, de forma a se cumprir o art. 37, inciso II, da Constituição Federal, sendo irregular sua instituição como cargo honorífico por meio de resolução e com provimento sem prévio concurso ou procedimento público.
22.	Acerca do não chamamento do Conselho Federal de Medicina como terceiro interessado, registro que tal alegação já foi devidamente analisada e refutada na apreciação anterior do feito, ocasião em que restou consignado que a matéria examinada nos autos se refere estritamente à competência do Cremesp e a decisão recorrida não resultou em medida em desfavor de ato ou contrato do ente nacional ou afronta ao seu patrimônio jurídico. 
23.	Quanto às demais alegações apresentadas pelo Cremesp, verifico que igualmente foram refutadas na instrução que fundamentou o acórdão recorrido, não tendo o recorrente trazido qualquer argumento novo capaz de descaracterizar a irregularidade apurada nos autos. 
24.	Com efeito, continua válido o entendimento que ensejou a deliberação combatida, no sentido de que a situação fática e jurídica dos delegados regionais do Cremesp infringe o art. 37, II, da Constituição Federal e a Súmula 277 do TCU.
25.	Destarte, a determinação exarada pelo Tribunal no acórdão recorrido está plenamente alinhada à legislação aplicável à espécie, sendo descabida sua reforma.
	Diante do exposto, acolho o parecer exarado nos autos e, destarte, VOTO por que seja adotada a deliberação que ora submeto a este Colegiado.
TCU, Sala das Sessões Ministro Luciano Brandão Alves de Souza, em 11 de setembro de 2019.
Ministro JOÃO AUGUSTO RIBEIRO NARDES 
Relator